【裁判字號】    99,簡上,20
【裁判日期】    990721
【裁判案由】    履行契約
【裁判全文】
臺灣新竹地方法院民事判決              99年度簡上字第20號
    上  訴  人  丁○○
    訴訟代理人  甲○○
    被上訴人    乙○○○○○○.
    訴訟代理人  丙○○
上列當事人間請求履行契約事件，上訴人對於民國99年1 月29日
本院竹東簡易庭98年度竹東簡字第151 號第一審判決提起上訴，
本院於民國99年6月2日辯論終結，判決如下：
    主  文
上訴駁回。
第二審訴訟費用由上訴人負擔。
    事  實
一、上訴人方面：除與原審判決記載相同者，予以引用外，並補
    述略以：
    (一)原審民國（下同）86年1 月16日估價單（下稱系爭估價單
      ）上金額備註上所載之付款方式及期日係收取現金（包含
      廠房、鋼架、拆除修改等工程），總工程款新臺幣（下同
      ）539,000 元（上訴狀載為549,000 元）。與上訴人之訴
      訟代理人即訴外人甲○○以支票支付工程款係兩個各本，
      原審以支付現金和支付支票混為一談，顯有誤會。況且支
      付現金期日與支付支票期日各別，應係上訴人及訴訟代理
      人表達不明，導致原審誤會。上訴人依臺灣高等法院85年
      度上字第809 號和解筆錄（下稱系爭和解筆錄）第2 項之
      苗栗縣銅鑼鄉○○○段建號123 棟次2 建物拆除費用及因
      支撐拆除後之建物所施設樑柱所支出之費用，向被上訴人
      請求依系爭和解筆錄內容給付一半之工程款，應為有理由
      。否則被上訴人已構成無法律上之原因而受利益，致上訴
      人受有損害，被上訴人應返還其利益，從而，上訴人依不
      當得利之法律關係，請求被上訴人依系爭和解筆錄給付工
      程款，適法有據，焉有被上訴人不必支付工程款之理，原
      審認事用法顯有誤會。
    (二)兩造的屋頂是連在一起，請勝鋼鐵工廠拆除58平方公尺的
      房屋以及拆除被上訴人後段廚房，再建造一道圍牆、搬運
      廢鐵以及被上訴人房屋後段再造一道圍牆。圍牆很長，大
      約30公尺的長度，有2 層樓高的高度。96年提起第三人異
      議之訴，係因85年間，被上訴人後段廚房拆除所蓋的倉庫
      ，是同一時間的事情。
    (三)被上訴人稱89年間因建蔽率不夠，才興建圍牆，是不可能
      的。若是如此，被上訴人的房屋就沒有牆，任何人均可隨
      意進出，且伊的工廠與被上訴人的房屋係連在一起，若不
      興建圍牆即會倒掉，怎麼可能等3 、4 年後才建圍牆。況
      被上訴人的屋子有租他人使用。原審有提出同意書，有被
      上訴人的簽章和手印。上訴人的土地是苗栗縣銅鑼鄉○○
      ○段（下稱同段）239 、239 之2 地號，斜線的部分原先
      是被上訴人的廚房，因系爭和解筆錄而要拆除，但為農地
      ，被上訴人不要，所以系爭和解筆錄才會拆58平方公尺，
      所以85年時興建三道圍牆，一道是拆除58平方公尺處的圍
      牆，另外一道是同意書上劃斜線的部分（上二道圍牆呈現
      Ｌ型），再另一道是與該斜線平行的圍牆，即被上訴人房
      屋的圍牆。4 面牆面是勝鋼鐵工廠承包的，確實是85年蓋
      的，連工帶料，總工程款539,000 元。
    (四)兩造另有拆屋還地訴訟，係拆除倉庫。倉庫是系爭和解筆
      錄成立後在85年蓋的。系爭估價單和支票上面的費用就是
      法院判決拆除工廠、廚房、廚房的牆面以及蓋起來的圍牆
      費用。原審第115 頁下方照片磚造圍牆是79年間上訴人蓋
      的，不包含勝鋼鐵工廠處理的費用。法院原先的判決，該
      拆都拆了，費用是上訴人出的。倉庫後那扇不是，是之前
      還沒有買房屋就有的。
    (五)請勝鋼鐵工廠施作的圍牆係呈Ｌ型，須拆除的圍牆原係石
      棉瓦。伊的房子本是斜的，因被拆除導致屋頂很高。證人
      戊○○所述有很多是79年伊買屋後請其處理的，與本案無
      關。至於被上訴人請證人戊○○蓋員工宿舍是83年間的事
      。依系爭和解筆錄拆除Ｌ型，所以建了二道Ｌ型圍牆。
    (六)被上訴人所說的18萬元，上訴人有給付被上訴人一半的錢
      ，系爭和解筆錄也說所需費用各自負擔一半。上訴人買的
      時候，面寬較窄，深度較深，但現在深度只有40多，比較
      淺。被上訴人後面的廚房之所以願意拆除，也是依照系爭
      和解筆錄，而且是證人戊○○拆除的。所有的費用就是53
      9,000元，上訴人要支付2 分之1 。
    (七)證人戊○○於原審到庭表示工程款全由上訴人支付，於86
      年3 月15日工程款已匯到證人戊○○於苗栗市信用合作社
      銅鑼分社帳戶內。且證人戊○○之妻即證人徐嫚均亦表示
      工程款係其親自向上訴人之訴訟代理人收的。況證人戊○
      ○已表示未件以外之工程，並稱未向被上訴人收錢，是被
      上訴人稱有拿16萬元予證人戊○○及工程係叫他人施作，
      不足採信。
    (八)上訴人提供資料協助被上訴人創立公司，相關業務委託代
      書處理，而被上訴人因農地建蔽率問題，兩造達成協議，
      上訴人同意以丁建相同面積換取土地，惟被上訴人至今仍
      占用未還。而被上訴人現有廠房興建於81年間，相關費用
      上訴人亦負擔二分之一。上訴人卻敗訴，乃因代書作偽證
      。
    (九)被上訴人所提協議書與本件無關，係屬80年間興建房屋之
      事。爰聲明：1.原判決不利於上訴人之部分廢棄。2.被上
      訴人應給付上訴人269,500 元，及86年3 月15 日起至清
      償日止，按年息百分之5 計算之利息。3.第一、二審訴訟
      費用由被上訴人負擔。
二、被上訴人方面：除與原審判決記載相同者，予以引用外，並
    補稱：
    (一)上訴人所述後段廚房，土地是被上訴人的，廚房是上訴人
      佔用伊所有之土地蓋的，法院判決要上訴人拆掉。這是94
      年間的事。85年間伊本來的廚房即是蓋在該處，後因空地
      不夠，所以連同系爭和解筆錄要拆除之58平方公尺房屋一
      起處理。後段廚房拆掉，是被上訴人出資請勝鋼鐵工廠拆
      的。上訴人蓋了一道牆，伊也蓋了一道牆，兩道牆壁中間
      有一空隙。上訴人的那道圍牆，是兩造出資的，被上訴人
      蓋的圍牆是自行出資的。拆掉58平方公尺之後大約89年左
      右，因為要辦理保存登記，建蔽率不夠，所以才另建一道
      圍牆，也才自動拆除後面的廚房，伊的廚房怎麼可是上訴
      人拆除的。系爭和解筆錄只有中間那道牆。85年請勝鋼鐵
      工廠興建圍牆時，除58平方公尺處有一道圍牆外，同意書
      斜線處也有一道圍牆，係在被上訴人的土地上，是上訴人
      占用伊土地蓋的，因不在系爭和解筆錄範圍內，伊未出錢
      。同時該處的土地上另有一道牆壁，是被上訴人所蓋。另
      斜線裡另外一道牆，是本件事情過了之後伊自己出錢蓋的
      。依照系爭和解筆錄處理之牆均是鐵皮的。
    (二)照片標號二有鐵窗之圍牆是被上訴人89年聲請使用執照時
      興建，90年就租給別人。依照系爭和解筆錄興建之圍牆是
      片標號一有窗戶之圍牆及對面鐵皮，斜線部分不在系爭和
      解筆錄的範圍內，是否是85年興建的不清楚。至照片編號
      二的部分，鐵皮圍牆是上訴人佔用被上訴人的土地，94年
      苗栗地方法院判決拆除的倉庫。94年之照片與本件已經相
      隔近10年，且被上訴人房屋的執照在89年即已申請出來，
      蓋好後才租給別人。
    (三)上訴人提出的系爭估價單是假的，系爭估價單若是老闆開
      的話，會由老闆簽名，惟係由老闆太太簽名，而老闆太太
      即證人徐嫚均是95年才改名的，怎麼可能80幾年就簽「徐
      嫚均」。且本件已經超過追訴時間。
    (四)上訴人所提照片有窗戶的那棟不是上訴人蓋給員工住的，
      是兩造合夥興建的。且曾問過證人戊○○何以伊部分後面
      未蓋，證人戊○○說因小閣樓先蓋，沒有辦法鎖浪板。
    (五)土地在78年間就已經變更為建地，80年時才跟上訴人一起
      合作。兩造協議時，有補助現在住的房屋18萬元給上訴人
      。系爭和解筆錄被上訴人要負擔樑柱的費用二分之一，不
      是牆面費用二分之一。爰聲明﹕上訴駁回；上訴費用由上
      訴人負擔。
    理  由
一、本院協同到庭之兩造整理並經肯認之爭點為﹕(一)上訴人之本
    件請求權是否罹於時效而消滅？(二)上訴人於原審所提由訴外
    人甲○○簽發之如附表所示之三紙支票（以下合稱系爭支票
    ）合計539,000 元，及系爭估價單是否為上訴人用以支付拆
    除系爭和解筆錄第2 項地上物及因支撐拆除後之建物所施設
    之樑柱所支出之費用？(三)被上訴人是否已經支付系爭和解筆
    錄第2 項之拆除費用？
二、上訴人之本件請求權是否已罹於時效？經查，上訴人於原審
    及本院所主張之請求權依據乃係依系爭和解筆錄第2 項而為
    請求（見原審卷第8 頁，上訴人於98年7 月10日於原審所提
    民事準備書狀及本院99年3 月22日準備程序筆錄），故上訴
    人係依據兩造之約定而為本件請求，非屬請求承攬人之報酬
    ，故無短期消滅時效之適用。按請求權，因15年間不行使而
    消滅，民法第125 條前段定有明文。系爭和解筆錄係85年9
    月14日製作（見原審卷第9 、10頁），而上訴人係於98年6
    月1 日向本院聲請支付命令，有本院收文章附於支付命令聲
    請狀上（原審卷中本院98年度司促字第5813號支付命令卷第
    2 頁），尚未逾15年時效期間，是上訴人之本件請求權並未
    罹於時效而消滅，合先敘明。
三、系爭支票及系爭估價單是否為上訴人用以支付系爭和解筆錄
    第2 項所支出之費用？
    (一)上訴人主張業已支付系爭和解筆錄第2 項之全部費用，並
      提出系爭支票及系爭估價單為證，惟為被上訴人所否認，
      辯稱就其應支付之部分業已交付承包該拆除工程之人。按
      請求履行債務之訴，除被告自認原告所主張債權發生原因
      之事實外，應先由原告就其主張此項事實，負舉證之責任
      ，必須證明其為真實後，被告於其抗辯事實，始應負證明
      之責任，此為舉證責任分擔之原則；又，民事訴訟如係由
      原告主張權利者，應先由原告負舉證之責，若原告先不能
      舉證，以證實自己主張之事實為真實，則被告就其抗辯事
      實即令不能舉證，或其所舉證據尚有疵累，亦應駁回原告
      之請求，最高法院43年台上字第377 號、17年上字第917
      號判例可資參照。
    (二)經查原審卷第14頁之系爭估價單上品名部分雖記載為「廠
      房鋼架」及「拆除修改建工程」，惟經質之證人即承包系
      爭和解筆錄第2 項工程之勝鋼鐵工廠負責人戊○○之妻徐
      嫚均於本院審理時證「全部手寫的內容都是我寫的。年、
      月、日的字跡也是我寫的，因為楊先生（即上訴人）說法
      院說要出具證明之用的，因為時間很久，我想工作是我承
      包的，所以就補發給他們。」、「工程是八十幾年做的，
      估價單是否同一個年度開的忘記了，楊先生有告訴我說兩
      造有糾紛，要我蓋章證明工作是我做的。金額的部分，我
      印象中是五十幾萬元，時間很久，資料也沒有保留這麼久
      ，估價單上的金額、品名也是楊先生叫我寫的，時間這麼
      久，我記不起來。我記得是承包鋼架鐵屋。」（見本院99
      年4 月28日準備程序筆錄）另參以證人徐嫚均原名徐偉慈
      ，係於95年2 月24日始更名為徐嫚均，有姓名更改資料附
      於原審卷第116 頁，顯見原審卷內之系爭估價單乃係95年
      2 月24日以後所製作，並非其上所載之86年1 月15日，且
      係證人徐嫚均依據上訴人所述而為系爭估價單上品名及金
      額之記載，則此資料是否即可認係系爭和解筆錄第2 項之
      拆除及支撐費用，即非無疑。
    (三)次查，被上訴人曾於94年7 月1 日就其所有之苗栗銅鑼鄉
      ○○段498 地號土地（兩造原共有同段239 、239-2 地號
      土地，後經分割，由被上訴人取得重測前同段239-7 、23
      9-8 地號土地，上訴人則取得重測前同段239 、239-2 地
      號土地，嗣重測後改為東崗段，下稱東崗段498 地號），
      對上訴人提起拆屋還地之訴，經臺灣苗栗地方法院以94年
      度訴字第204 號、臺灣高等法院臺中分院以95年度上易字
      第260 號判決（下合稱苗栗地院204 號案）確定，上訴人
      應拆除占用被上訴人東崗段498 地號土地上之鋼架造鐵皮
      倉庫（下稱系爭倉庫）。嗣被上訴人持苗栗地院204 號案
      確定判決聲請臺灣苗栗地方法院以96年度執字第8882號強
      制執行拆除系爭倉庫時，訴外人甲○○主張系爭倉庫為其
      興建，並提出系爭支票及系爭估價單作為其興建系爭倉庫
      之證明，而於96年10月4 日對被上訴人提起第三人異議之
      訴等節，業經本院依職權向臺灣苗栗地方法院調閱苗栗地
      院204 號案、96年度訴字第394 號（含臺灣高等法院臺中
      分院97年度上易字第154 號卷，下合稱苗栗地院394 號案
      ）卷核閱屬實，復有前述民事判決在卷可按。而系爭估價
      單係於95年2 月24日以後製作，已如上所述，顯見證人徐
      嫚均所述系爭估價單「因兩造有糾紛，上訴人請其出具證
      明」乃係因訴外人甲○○對被上訴人提起第三人異議之訴
      而央請證人徐嫚均製發，與系爭和解筆錄第2 項之工程事
      項，尚屬無涉。再以證人徐嫚均就五十餘萬元之工程款其
      記憶係承包鋼架鐵屋，佐以苗栗地院204 號案被上訴人訴
      請上訴人拆除之地上物亦為鋼架造鐵皮倉庫（即系爭倉庫
      ，見苗栗地院204 號判決及該案卷第196 頁照片），二者
      不論在工程材質、項目、金額上均屬相符，縱訴外人甲○
      ○所提第三人異議之訴經敗訴確定，亦難認系爭估價單即
      為系爭和解筆錄第2 項之工程款。
    (四)復查，證人即施作系爭和解筆錄第2 項拆除及支撐工程之
      勝鋼鐵工廠負責人戊○○於原審及本院審理時均證稱拆除
      及興建一道圍牆不需五十餘萬元。並稱「應該是有興建廠
      房，有追加什麼廠房之類的其他東西，而且五十幾萬元，
      不可能一次就拿五十幾萬元，一定是拖很長的時間．．．
      十天、半個月、二十天不可能，一定是有一段時間才可能
      達到有五十萬元。」、「拆牆應該不會那麼高，絕對還有
      其他費用」及「五十幾萬元應該是一開始興建工廠的時做
      的，拆除圍牆，再興建一道圍牆應該不用這麼多錢。」（
      見原審卷第83、84頁、本院99年4 月28日準程程序筆錄第
      5 頁）另經本院提示原審卷第115 頁照片，證人戊○○表
      示為其興建，且於本院訊問是在拆除系爭和解筆錄第2 項
      所載事項前或後所興建時答稱「好像是第一次興建的廠房
      ，才會有這麼多錢。」另證人戊○○於本院履勘現場時亦
      表明現場後方空地處原有一棟二層閣樓，亦為其興建，並
      稱不記得施作系爭和解筆錄第2 項拆除工作時是否即有該
      二層閣樓，惟若有二層閣樓，於施作系爭和解筆錄第2 項
      拆除工程時，依施作程序，須一併拆除，否則會影響安全
      （見本院99年5 月6 日勘驗筆錄）。然證人戊○○又稱施
      作系爭和解筆錄第2 項工程時，於興建上訴人處之鐵皮圍
      牆時有做一個門，只有一個門框，當作通道，自該門出去
      即為空地，是證人戊○○於拆除原有建物並興建圍牆時，
      若有此二層閣樓存在，既須一併拆除，且兩造因有爭執始
      有系爭和解筆錄之製作，依理上訴人自會為防止被上訴人
      進入之舉動，何以只做一門框而無可供開關之門。況上訴
      人自承該門現所以封住係因97年強制執行拆除所致（見本
      院99年5 月6 日勘驗筆錄），顯見證人戊○○所稱之二層
      閣樓應係在系爭和解筆錄第2 項工程施作後不久即由其受
      上訴人之委託而興建，故上訴人與證人戊○○間除系爭和
      解筆錄第2 項工程外，於同一時間之前後尚有其他廠房工
      程委由證人戊○○施作，系爭支票及系爭估價單自亦有可
      能為上訴人委請證人戊○○施作之其他工程之工程款。
    (五)再查，本院會同兩造及證人戊○○履勘現場，就現場證人
      戊○○自承依系爭和解筆錄第2 項拆除後興建之二道圍牆
      計算其坪數，右側牆面為46坪，左側牆面為21坪（有本院
      99年5 月6 日勘驗筆錄可憑），再依證人戊○○於本院99
      年4 月28日準備程序中所述，興建鐵皮一坪約2,100 元，
      加上拆除鐵皮，每坪再加上200 元至300 元，則相關施作
      費用最高約161,000 元，與證人戊○○於原審98年11月23
      日言詞辯論期日所述興建一道牆大約10萬元，拆除一道牆
      不會比興建一道牆還貴之情大致相符。而系爭支票及系爭
      估價單之金額高達539,000 元，與證人戊○○前述之工程
      款金額差距過大，益證上訴人所稱系爭估價單及系爭支票
      乃系爭和解筆錄第2 項費用之支出為不可採。
    (六)末查，系爭和解筆錄係於85年9 月14日製作，其第2 項載
      明地上物由上訴人於二個月內負責僱工拆除，以系爭和解
      筆錄乃因兩造請求履行契約而製作，感情已有不睦（此亦
      可由證人戊○○於原審中證述「後來相處不好，拆夥，我
      記得是他們叫我去拆，然後隔間隔起來」（見原審卷第80
      頁）可證），是工程既已完工，若被上訴人未負擔一半之
      工程費用，上訴人焉有未向被上訴人請求之理。況系爭和
      解筆錄第2 項之工程完工後至94年間兩造另因拆屋還地涉
      訟，並於96年間再由訴外人甲○○對被上訴人提起第三人
      異議之訴，纏訟至97年12月12日止（第三人異議之訴判決
      確定後，訴外人甲○○提起再審，臺灣高等法院臺中分院
      於97年12月12日以97年度再易字第43號駁回再審），上訴
      人均未對被上訴人有為請求給付系爭和解筆錄第2 項工程
      款半數之行為，訴外人甲○○尚且於第三人異議之訴中持
      系爭支票及系爭估價單作為苗栗地院204 號案拆除之系爭
      倉庫為其興建之依據，全然未提及被上訴人有系爭和解筆
      錄第2 項之工程款未為給付之事，卻於苗栗地院第394 號
      案第三人異議之訴敗訴後，持系爭支票及系爭估價單為本
      件請求之憑證，顯與常情不符。
    (七)另查證人戊○○就系爭和解筆錄第2 項之工程費用由何人
      支付，於原審及本院審理時表示「不記得」、「誰拿給我
      忘記了」，雖其亦稱大都是向上訴人收款，然於被上訴人
      稱係拿現金至證人戊○○家交給證人戊○○時，另稱「我
      忘記了，現金這種東西，我沒有概念，理財不是我」、「
      如果相對人（即被上訴人）有拿給我，應該很快就拿給我
      ，因為我沒有催討的印象。」（見原審卷第80、83頁、本
      院99年4 月28日準備程序筆錄第6 頁），是證人戊○○就
      系爭和解筆錄第2 項工程費用支付之內容及金額均因時日
      久遠而不復記憶，故其證言要難採為上訴人有利之認定。
    (八)綜上，系爭估價單、系爭支票及證人徐嫚均、戊○○之證
      詞均難認係上訴人用以支付系爭和解筆錄第2 項拆除及興
      建工程之款項，上訴人復未能提出其積極證據證明之，依
      前揭說明，即難認上訴人之主張為可採。
四、本件上訴人既未能證明就系爭和解筆錄第2 項之拆除及興建
    工程費用有支出539,000 元之事實，從而，其依系爭和解筆
    錄請求被上訴人負擔一半之費用即269,500 元及自86年3 月
    15日起至清償日止，按年息百分之5 之利息，即無所據，原
    審駁回上訴人之請求及假執行之聲請，核無不合，上訴意旨
    指摘原判決不當，求予廢棄改判，並無理由，應予駁回。
五、本件事證已臻明確，兩造其餘陳述及主張或攻繫防禦方法，
    對判決之結果不生影響，爰不一一條列審究，併此敘明。
六、據上論結：本件上訴為無理由，依民事訴訟法第436 條之1
    第3 項、第449 條第1 項、第78條，判決如主文。
中    華    民    國    99    年    7     月    21    日
                  民事第二庭    審判長法  官  盧玉潤
                                      法  官  楊明箴
                                      法  官  彭淑苑
以上正本係照原本作成。
不得上訴。
                                      書記官  謝國聖
中    華    民    國    99    年    7     月    21    日
附表
┌───┬──────┬─────┬─────┬────┐
│發票人│付   款   人│發  票  日│金      額│票    號│
├───┼──────┼─────┼─────┼────┤
│甲○○│苗栗市信用合│民國86年2 │新臺幣26萬│0000000 │
│      │作社銅鑼分社│月3日     │元        │號      │
├───┼──────┼─────┼─────┼────┤
│甲○○│苗栗市信用合│民國86年2 │新臺幣2 萬│0000000 │
│      │作社銅鑼分社│月5 日    │元        │號      │
├───┼──────┼─────┼─────┼────┤
│甲○○│苗栗市信用合│民國86年3 │新臺幣259,│0000000 │
│      │作社銅鑼分社│月15日    │000元     │號      │
└───┴──────┴─────┴─────┴────┘

司法院資訊處製作；財團法人民間司法改革基金會備份。
